【裁判字號】    99,訴,94
【裁判日期】    990805
【裁判案由】    確認所有權存在等
【裁判全文】
臺灣臺南地方法院民事判決                99年度訴字第94號
原      告  金銘山實業股份有限公司
法定代理人  甲○○
訴訟代理人  丙○○
被      告  乙○○
參  加  人  丁○○
訴訟代理人  戊○○
上列當事人間請求確認所有權存在等事件，經本院於民國99年7
月22日言詞辯論終結，判決如下：
    主  文
原告之訴駁回。
訴訟費用新台幣貳萬零貳佰零陸元由原告負擔。
    事實及理由
壹、程序方面：
一、按就兩造之訴訟有法律上利害關係之第三人，為輔助一造起
    見，於該訴訟繫屬中，得為參加，民事訴訟法第58條第1項
    定有明文。又所謂有法律上利害之關係之第三人，係指本訴
    訟之裁判效力及於第三人，該第三人私法上之地位，因當事
    人之一造敗訴，而將致受不利益，或本訴訟裁判之效力雖不
    及於第三人，而第三人私法上之地位因當事人之一造敗訴，
    於法律上或事實上依該裁判之內容或執行結果，將致受不利
    益者而言（最高法院51年台上字第3038號判例意旨參照）。
    本件參加人丁○○於本訴訟繫屬中主張被告其為新化鎮○○○段303-3地號土地所設定的第二順位抵押權人，該土地上
    未保存登記建物所有權確認歸屬，與參加人債權是否能受滿
    足之清償有重大關連，因此參加人與原、被告間就該訴訟有
    法律上利害關係，為輔助被告乙○○起見，特此聲明參加訴
    訟等語，有參加人提出之他項權利證明書、土地登記謄本各
    一件在卷可憑（見本院卷第54-56頁），堪信被告如受敗訴
    判決，則依判決結果參加人將受不利益，故參加人就本件訴
    訟自有法律上之利害關係，其為輔助被告而聲明參加訴訟，
    核與前述法條規定相符，應予准許。
二、按訴狀送達後，原告不得將原訴變更或追加他訴，但請求之
    基礎事實同一，或不甚礙被告之防禦及訴訟之終結者，不在
    此限。民事訴訟法第255條第1項第2、7款分別定有明文。本
    件原告金銘山實業股份有限公司（以下簡稱金銘山公司）起
    訴時之聲明原為：為確立坐落台南縣新化鎮○○○段303-3
    號土地（以下簡稱系爭土地）之增建廠房，即未保存登記部
    份（即同段第885、953建號，以下簡稱系爭建物），其所有
    權應歸屬原告所有。嗣於訴訟進行中追加備位聲明：為確認
    坐落新化鎮○○○段第303-3地號土地上之增建廠房，即未
    保存登記部分（即同段第885、953建號），其處分權歸屬原
    告所有。經核其追加之備位聲明部分基礎事實與先位聲明同
    一，且不甚礙被告之防禦及訴訟之終結。則揆諸前揭說明，
    原告訴之追加為法之所許，合先敘明。
三、本件被告乙○○經合法通知，未於言詞辯論期日到場，核無
    民事訴訟法第386條所列各款情形，爰依原告之聲請，由其
    一造辯論而為判決。
貳、實體方面：
一、原告主張：
（一）原告金銘山公司於民國94年1月1日與被告簽訂租賃契約後
      即動工增建廠房，而上述廠房，也在95年7月取得稅籍總
      計2,480平方公尺，且原告也依照房屋稅籍繳納房屋稅及
      以金銘山公司名義申請水電使用。為增建上述廠房，原告
      公司自95年1月23日起至6月底止，約支出新台幣（下同）
      400萬元，有華南銀行新市分行之往來明細表為證。又原
      告取得增建廠房稅籍證明後，認為公司將來大有可為，故
      而以金銘山公司廠房稅籍證明向永康中華銀行遊說取得信
      用貸款300萬元，全數投入公司週邊設施。嗣後原告陸續
      向外調借鉅額資金均投入公司使用，顯然原告金銘山公司
      對於增建及後續投資均不遺餘力。綜合上述原告公司自與
      被告簽約租賃即著手於空地鳩工興建廠房，且依法規繳納
      相關費用，嗣後陸續以金銘山公司名義向外調度鉅額現金
      ，是不容否認之事。故以上增建廠房即無保存登記部份，
      應歸屬原告所有。
（二）依民法第247條規定提起確認之訴，非原告有即受確認判
      決之法律上之權益者，不得提起，今因原告依租賃契約在
      坐落台南縣新化鎮○○○段303-3號土地上所增建之廠房
      ，其所有權未確立，在法律上所處之不安狀態，已令原告
      有不確立其所有權之上利益，故提出此確認之訴，已保原
      告確認判決之法律上利益，理先敘明。又依強制執行法處
      理若干案例，針對未保存登記之建築物之認定係以：納稅
      義務人非絕對是擁有所權的所有權人。而系爭建物，由於
      是金銘山公司向被告乙○○租地而建，況且乙○○僅是掛
      名而已，實則乙○○係受其父康武德借名登記，土地及有
      保存登記部份之所有權人，如今康武德因生意受創，而遠
      走大陸發展，致無決取得聯繫，導致惟有依據法律程序，
      認定所有權。系爭事件，增建面積與原有合法面積相差懸
      殊，雖然原告金銘山公司是新化稅務局所登載之原始稅籍
      之法人，然世事多變化，惟恐將來不安定性，勢必依法律
      程序，確認所有權存在，以防嗣後因認知有所差異，致使
      原告金銘山公司權益無端受損，而不得不藉助法律，以確
      保金銘山公司鉅額投資於系爭建物之權益與保障。
（三）由於近日原告突接到第二順位抵押權人即丁○○之存證信
      函告知，謂當初設定第二順位抵押權時，讓與人洪國紘，
      稱上述所讓與之債權，系含蓋增建之部份，致移轉債權後
      ，隨即不斷要求原告，應履行償還乙○○之債務，否則將
      逕向台南地方法院聲請保全程序，原告為此深為惶恐，導
      致原告，不得不未雨綢繆，經由法律程序確認所有權之歸
      屬，否則勢將面臨極度不安之狀況，為原告之法益，實有
      行確認訴訟之必要性。
（四）坐落台南縣新化鎮○○○段303-3地號土地上之增建廠房
      ，即未保存登記部分，依鈞院96年度執字第240號強制執
      行事件於96年9月11日下午2時30分在鈞院民事執行處由明
      股法官訊問調查，並做成筆錄，對於系爭建物的出資起造
      人，受調查人於筆錄內容第二頁第11-12行自認「當初建
      造都是以我公司金興山名義出資興建的」，依法律規定，
      未保存登記之所有權由原始之出資者取得，此種原始取得
      之權不以登記為必要，依民事訴訟法第278條第1項之規定
      ，當事人主張之事實，經他造於受命法官，受託法官前自
      認者，毋庸舉證。因此依法可確定此系爭建物之所有權係
      由「金興山實業股份有限公司」（以下簡稱金興山公司）
      所取得，並非由「康武德」私人取得。而金興山公司於95
      年6月週轉不靈，支票跳票成拒絕往來戶，無法經營，當
      時之法定代理人王俊智，詢問甲○○是否願意承接原告公
      司，經王俊智與甲○○談妥以原告金銘山之名義，向中華
      商銀借款新台幣300萬元，甲○○擔任借款保證人，舊員
      工留任，金興山公司之原機器及增建廠房均由原告金銘山
      公司併購，並於95年11月15日向稅捐新化分處申報系爭建
      物稅籍，稅籍設立後於95年11月23日正式接手營運，由此
      可知，此系爭建物之所有權及處分權於95年11月15日正式
      歸屬金銘山公司。據公司之併購，乃繼受原公司之所有登
      記及無法登記之權利與義務，只是無登記權利變更事項不
      可對抗善意第三人。
（五）並聲明：
    1.先位聲明：
      (1)為確認坐落台南縣新化鎮○○○段303-3號土地之增建
        廠房，即未保存登記部份（即同段第885、953建號），
        其所有權應歸屬原告所有。
      (2)訴訟費用由被告負擔。
    2.備位聲明：
      (1)為確認坐落新化鎮○○○段303-3地號土地上之增建廠
        房，即未保存登記部分（即同段第885、953建號），其
        處分權歸屬原告所有。
      (2)訴訟費用由被告負擔。
二、被告乙○○未於言詞辯論期日到場，亦未提出書狀作何聲明
    或陳述。
三、得心證之理由：
（一）按「確認法律關係之訴，非原告有即受確認判決之法律上
      利益者，不得提起之。」民事訴訟法第247條第1條定有明
      文。所謂即受確認判決之法律上利益，係指法律關係之存
      否不明確，原告主觀上認其在法律上之地位有不安之狀態
      存在，且此種不安之狀態，能以確認判決將之除去者而言
      。如法律關係之存否為兩造所不爭執，或縱經法院判決確
      認，亦不能除去其不安之狀態者，即難認有受確認判決之
      法律上利益，不得提起確認之訴，最高法院著有70年台上
      字第2792號、89年台上字第1321號判決可資參照，又此保
      護必要要件是否具備，係法院依職權調查事項。則原告提
      起本件確認之訴有無確認之訴之利益？自應先加以究明。
      茲分述如後：
    1.原告主張系爭土地上有同段489、953、885建號建物，其
      中第953、885建號為未保存證記建物，業經本院會同原告
      及台南縣新化地政事務所測量員至現場勘測廠房使用現況
      屬實，並製有勘驗測量筆錄、及台南縣新化地政事務所99
      年4月9日所登字第0990002725號函檢送之同段第953、885
      建號登記簿謄本在卷足稽（見本院卷第22頁背面、第28-
      39頁）。
    2.雖原告提出提出租賃契約書、台南縣稅務局房屋稅籍證明
      書、房屋稅繳款書、水費收據、電費收據為證，主張其於
      94年1月1日與被告就台南縣新化鎮○○○段303-3地號土
      地簽訂租賃契約，隨即動工增建廠房，而該廠房亦於95年
      7月間取得房屋稅籍並聲請水電使用，系爭953、885建號
      確為原告所有，及原告有處分權，乃起訴請求確認云云。
      然查：
      (1)訴外人洪國紘以本院95年度拍字第1543號拍賣抵押物民
        事裁定、本院95年度促字第62729號支付命令為執行名
        義，以其為系爭土地及系爭489建物之第二順位抵押權
        人，同時為債務人乙○○、康武德二人之普通債權人之
        資格，聲請對債務人所有之系爭土地、及坐落其上之
        489、885、953建號建物為強制執行。本院民事執行處
        以96年度執字第240號受理該事件，經調查結果認為489
        建號建物兩旁之885、953建號建物，為獨立之物權客體
        ，未辦理保存登記，其所有權應歸屬該建物之原始起造
        人康武德，縱使債務人康武德事後將該建物之使用及處
        分權利讓與金銘山公司，但因該建物係未經辦理保存登
        記，受讓人至多取得事實上之處分權利，仍非該建物之
        所有權人，乃准債權人洪國紘對系爭885、953建號建物
        為強制執行，原告雖對上開執行行為聲明異議，然經本
        院裁定駁回其異議，原告不服提出抗告，亦經台灣高等
        法院台南分院以97年度抗字第206號駁回抗告確定，此
        經本院依職權調取96年度執字第240號卷宗（見該卷一
        第188- 201頁）核閱無誤。是系爭885、953建號建物所
        有權及事實上處分權之爭執，自前開強制執行程序形式
        上觀之，係存在原告與第三人康武德之間，被告乙○○
        與該885、953建號完全無關，亦不曾爭執該建物為其所
        有，原告以乙○○為被告提起本件訴訟，請求確認系爭
        建物之所有權及處分權，難認有何確認利益。
      (2)又查，上開本院96年度執字第240號強制執行程序除債
        權人洪國紘聲請為強制執行外，另有合作金庫商業銀行
        股份有限公司（以下簡稱合作金庫公司）、萬泰商業銀
        行股份有限公司、丁○○、第一商業銀行股份有限公司
        、台南縣稅務局新化分局等人併案聲請強制執行，有本
        院97年度執字第13674、82031、86501號及99年度司執
        字第22309、47746號執行卷宗可按。嗣後債權人洪國紘
        撤回其強制執行程序，則由合作金庫公司續行執行，因
        原告金銘山公司認系爭885、953建號建物為其所有，乃
        以合作金庫公司為被告，提起第三人異議之訴，請求撤
        銷該二建物之強制執行程序，然亦經本院以97年度訴字
        第1521號判決認定該二建物為第三人康武德出資興建原
        始取得，且為未保存登記建物，不能辦理所有權移轉登
        記，縱有移轉亦不得發生效力，原告並非所有權人，而
        駁回原告之訴訟確定，該強制執行程序仍未終結，此經
        本院調閱上開卷宗核閱無誤。按原告主張系爭885、953
        建物為其所有，然原告於本件訴訟未將被法院民事執行
        處認定為所有權人之康武德，或將主張系爭建物屬於康
        武德所有之合作金庫公司、萬泰商業銀行股份有限公司
        、丁○○、第一商業銀行股份有限公司、台南縣稅務局
        新化分局等債權人列為被告，則原告所稱之私法上不安
        之法律地位，亦無從有效、適切的加以除去，縱經法院
        判決確認，亦不能除去其不安之狀態者，難認有受確認
        判決之法律上利益，揆諸前開最高法院之判決，不得提
        起確認之訴。
    3.綜上所陳，原告先位聲明請求權認系爭885、953建物為其
      所有，備位聲明請求確認其有系爭建物之處分權，然被告
      乙○○從未爭執系爭建物之所有權或處分權為其個人所有
      ，本院96年度執字第240號強制執行事件認定系爭建物屬
      於訴外人康武德所有，亦與被告乙○○無涉，兩造間就系
      爭建物之所有權或處分權並無法律關係存否不明確之情形
      ；再者，主張系爭建物屬於康武德所有者，為聲請強制執
      行之債權人即合作金庫公司、萬泰商業銀行股份有限公司
      、丁○○、第一商業銀行股份有限公司、台南縣稅務局新
      化分局等人，原告未以其列為被告，則原告所稱之私法上
      不安之法律地位，亦無從有效、適切的加以除去，縱經法
      院判決確認，亦不能除去其不安之狀態者，難認有受確認
      判決之法律上利益，從而，原告提起本件確認之訴，於法
      不合，應予駁回。
四、按法院為終局判決時，應依職權為訴訟費用之裁判，民事訴
    訟法第87條第1項定有明文。本件原告請求確認坐落台南縣
    新化鎮○○○段303-3號土地之增建廠房，即未保存登記部
    份（即同段第885、953建號），其所有權或處分權應歸屬原
    告所有，上開建物經本院執行處鑑價結果，第885建號價值
    179,000元、第953建號價值1,754,000元，合計1,933,000元
    （見本院96年度執字第240號卷一第63頁），應徵收第一審
    裁判費20,206元，本件訴訟費用即裁判費確定為20,206元，
    爰依職權命應由原告負擔。至於原告溢繳之部分，得向法院
    聲請返還，併此敘明。
五、據上論結，本件原告之訴為無理由，依民事訴訟法第385條
    第1項前段、第78條、第87條第1項，判決如主文。
中    華    民    國    99    年    8     月    5     日
                  民事第二庭    法  官  張麗娟
以上正本係照原本作成。
如不服本判決，應於送達後廿日內，向本院提出上訴狀並表明上
訴理由，如於本判決宣示後送達前提起上訴者，應於判決送達後
廿日內補提上訴理由書（須附繕本）。如委任律師提起上訴者，
應一併繳納上訴裁判費。
中    華    民    國    99    年    8     月    5     日
                                書記官  楊宗倫

司法院資訊處製作；財團法人民間司法改革基金會備份。
